---
title: "Põllumajandusliku tegevusega alustava noore ettevõtja toetus"
author: "Jüri Lillemets \nEesti Maaülikool"
date: 21. november 2017
output: 
  revealjs::revealjs_presentation:
    incremental: true
    theme: white
    transition: slide
---

```{r setup, include=FALSE}
# Seaded
knitr::opts_chunk$set(include = T, eval = T, echo = F, message = F, warning = F, 
                      fig.asp = .5, fig.width = 10)

# Töökaust
knitr::opts_knit$set(root.dir = '/home/jrl/work/noortemeede') 

# Laadi pakid
library('plotly')

# Laadi objektid
load('võrdlus.Rda')
```

# Mis toetus?

Meede "Noorte põllumajandustootjate tegevuse alustamine"

-Eesti maaelu arengukava 2007-2013 meede 1.2
-Eesti maaelu arengukava 2014-2020 meede 6.1

# Miks toetus?

Meetme üldeesmärk oli noorte põllumajandustootjate *tegevuse alustamise hõlbustamine* ja *põlvkondade vahetusele kaasaaitamine* põllumajanduses.

Miinimumnõuded ... Füüsilisest isikust ettevõtjal või osaühingu kõigil osanikel peavad olema *ametialased oskused ja pädevus* ...

## Noored põllumajandustootmises Euroopas

``` {r noorte_kaart}
```

## Noorte osakaalu muutus põllumajandustootmises

``` {r noorte_muutus}
```

# Keda on toetatud?

## Toetatud ettevõtjate majanduslik suurus

``` {r majanduslik_suurus}
plyMaj$müügitulu
plyMaj$võlakordaja
```

## Toetatud ettevõtjate tegevusalad

``` {r tegevusalad}
```

# Kuidas on läinud?

Milliseid näitajaid vaadata?

``` {r tegevusalad}
```

# Milline on majanduslik mõju?

``` {r }
```