---
title: Põllumajandusliku tegevusega alustava noore ettevõtja toetus
author: | 
  | Jüri Lillemets 
  | Eesti Maaülikool
date: 21. november 2017
output: 
  revealjs::revealjs_presentation:
    css: minimal.css
    center: true
---

```{r setup, include=FALSE}
# Seaded
knitr::opts_chunk$set(include = T, eval = T, echo = F, message = F, warning = F, 
                      fig.width = 8)

# Töökaust
knitr::opts_knit$set(root.dir = '/home/jrl/work/noortemeede') 

# Laadi pakid
library('ggplot2')

# Laadi objektid
load('osakaal.Rda');load('võrdlus.Rda');load('aegread.Rda')
```

# Mis toetus?

---

Meede "Noorte põllumajandustootjate tegevuse alustamine"

- Eesti maaelu arengukava 2007-2013 meede 1.2
- Eesti maaelu arengukava 2014-2020 meede 6.1

# Miks toetus?

---

Meetme üldeesmärk oli noorte põllumajandustootjate **tegevuse alustamise hõlbustamine** ja **põlvkondade vahetusele kaasaaitamine** põllumajanduses.

Miinimumnõuded ... Füüsilisest isikust ettevõtjal või osaühingu kõigil osanikel peavad olema **ametialased oskused ja pädevus** ...

## Noorte põllumajandusettevõtete juhtide osakaal 2013

``` {r noorte_osakaal}
plotNoored
```

## Noorte põllumajandusettevõtete juhtide osakaalu muutus 2005 - 2013

``` {r noorte_muutus}
plotMuutus
```

## Põllumajandusettevõtete juhtide vanus Eestis

``` {r vanused_eestis}
plotVanused
```

# Keda on toetatud?

## Asutamise aeg

``` {r vrAsutamine} 
plotAsut
```

## Müügitulu (2007 - 2015 keskmine)

``` {r vrMüügitulu} 
plotMaj$müügitulu
```

## Vara (2007 - 2015 keskmine)

``` {r vrVara} 
plotMaj$vara
```

## Kohustused (2007 - 2015 keskmine)

``` {r vrKohustused} 
plotMaj$kohustused
```

## Tegevusalade osakaal

``` {r tegevusalad}
plotTeg
```

# Kuidas on läinud?

## Müügitulu

``` {r müügitulu}
plotAegread$müügitulu
```

## Puhaskasum

``` {r puhaskasum}
plotAegread$puhaskasum
```

## Võlakordaja

``` {r võlakordaja}
plotAegread$võlakordaja
```

## Vara rentaablus

``` {r vara.rentaablus}
plotAegread$vara.rentaablus
```

## Tööjõukulud

``` {r tööjõukulud}
plotAegread$tööjõukulud
```

# Milline on mõju?

``` {r }
```