---
title: <b>Põllumajandusliku tegevusega alustava noore ettevõtja toetuse mõju</b>
author: Jüri Lillemets <br>Eesti Maaülikool
date: 21. november 2017
output: 
  revealjs::revealjs_presentation:
    css: minimal.css
    center: true
    smart: false
---

```{r setup, include=FALSE}
# Seaded
knitr::opts_chunk$set(include = T, eval = T, echo = F, message = F, warning = F, 
                      fig.width = 8)

# Töökaust
knitr::opts_knit$set(root.dir = '/home/jrl/work/noortemeede') 

# Laadi pakid
library('ggplot2')

# Laadi objektid
load('osakaal.Rda');load('võrdlus.Rda');load('aegread.Rda');load('mõju.Rda')
```

# Mis toetus?

---

Meede "Noorte põllumajandustootjate tegevuse alustamine"

- Eesti maaelu arengukava 2007-2013 meede 1.2
- Eesti maaelu arengukava 2014-2020 meede 6.1

_Toetuse saajad... Põllumajandustootmisega **alustavad/tegelevad** füüsilisest isikust ettevõtjad ja füüsilisest isikust osanikega osaühingud. Taotleja võib **üle võtta** ka tegutseva põllumajandusettevõtte._

_Miinimumnõuded... Füüsilisest isikust ettevõtja või osaühingu kõik osanikud on taotlemise hetkel **nooremad kui 40 aastat**_

---

Ühekordne toetus kuni 40 000 eurot

_Nõutav müügitulu põllumajanduslikust tegevusest taotlemisele järgneva kalendriaasta lõpuks on **vähemalt 2400 eurot**_

_... toetuse saamisele järgneva viienda kalendriaasta lõpuks peab taotleja aastamüügitulu põllumajanduslikust tegevusest moodustama **vähemalt 80% saadud toetuse summast**_ (32 000 eurot)

# Miks toetus?

---

Meetme üldeesmärk oli _noorte põllumajandustootjate **tegevuse alustamise hõlbustamine** ja **põlvkondade vahetusele kaasaaitamine** põllumajanduses_.

_Miinimumnõuded... Füüsilisest isikust ettevõtjal või osaühingu kõigil osanikel peavad olema **ametialased oskused ja pädevus**..._

## Noorte põllumajandusettevõtete juhtide osakaal 2013

``` {r noorte_osakaal}
plotNoored
# Eestis 2013. aastal 7,5%
```

## Noorte põllumajandusettevõtete juhtide osakaalu muutus 2005 - 2013

``` {r noorte_muutus}
plotMuutus
# Eestis oli kasv 0,5%
```

## Põllumajandusettevõtete juhtide vanus Eestis

``` {r vanused_eestis}
plotVanused
# Eesti kasv tuli vanemate vähenemise arvelt
# Iga-aastase 2-3% kasvu asemel ei muutunud midagi
```

# Keda on toetatud?

## Tegevuse alustamine

``` {r vrAsutamine} 
plotAsutamine
```

## Tegevusalade osakaal

``` {r tegevusalad}
plotTeg
```

## Müügitulu (2007 - 2016 keskmine)

``` {r vrMüügitulu} 
plotMaj$müügitulu
```

## Tööjõukulud (2007 - 2016 keskmine)

``` {r vrtööjõukulud}
plotMaj$tööjõukulud
```

## Vara rentaablus (2007 - 2016 keskmine)

``` {r vrVaraRentaablus} 
plotMaj$vara.rentaablus
```

---

Noortalunike ettevõtted on valdavalt noored ja asutatud meetme rakendamise ajal

Noortalunike seas on keskmisest rohkem mesinduse ning köögivlja- ja veisekasvatusega tegelejaid, vähem levinud on aga piimakarja kasvatamine

Müügitulu järgi on tegemist väiksemate ettevõtetega ning noortalunike seas suurema käibega on piimakarjakasvatusega tegelejad

Tööjõukulud on noortalunike seas kõrgemad piimakarjakasvatajatel, keskmisest madalamad on need aga igal tegevusalal peale mesinduse

Osalenud kasutavad vara efektiivsemalt kõikides tegevusalades, eriti aga köögivilja- ja piimakarjakasvatuses

# Kuidas on läinud?

## Osalenud ettevõtete eluiga

``` {r eluiga}
plotEluiga
```

## Müügitulu

``` {r müügitulu}
plotAegread$müügitulu
```

## Puhaskasum

``` {r puhaskasum}
plotAegread$puhaskasum
```

## Vara rentaablus

``` {r varaRentaablus}
plotAegread$vara.rentaablus
```

## Võlakordaja

``` {r võlakordaja}
plotAegread$võlakordaja
```

---

Majandusaasta aruannete esitamise järgi võib oletada, et tegevuse lõpetanute osakaal jääb alla 5%

Noortalunike müügitulu on kasvanud, eriti oluliselt on käive kasvanud mesinduses, aga ka köögi-, teravilja- ja veisekasvatuses

Kasum on enamikel tegevusaladel langenud, eriti piimakarja- ja teraviljakasvatuses ning segapõllumajanduses, kasvanud aga mesinduses

Vara kasutamise efektiivsus on aga langenud ja mitmekordne langus on aset leidnud segapõllumajanduses ning piimakarja- ja teraviljakasvatuses

Võlakordaja ei ole üldiselt muutunud, ent võlgade ja varade suhe on kaldunud enam varade poole mesinduses

# Milline on mõju?

## Müügitulu üldiselt

``` {r mõjuMüügitulu}
plotMõju$müügitulu[[1]]
```

## Müügitulu tegevusalades

``` {r mõjuMüügituluTeg}
plotMõju$müügitulu[[2]]
```

## Vara üldiselt

``` {r mõjuVara}
plotMõju$vara[[1]]
```

## Vara tegevusalades

``` {r mõjuVaraTeg}
plotMõju$vara[[2]]
```

## Kohustused üldiselt

``` {r mõjuKohustused}
plotMõju$kohustused[[1]]
```

## Kohustused tegevusalades

``` {r mõjuKohustusedTeg}
plotMõju$kohustused[[2]]
```

---

Müügitulu on investeeringu järgselt kasvanud ja kõige selgem on meetme mõju käibele veisekasvatuses

Keskmise noortaluniku vara on pärast investeeringu lõpetamist kasvanud ja eriti selge on meetme panus varasse köögiviljakasvatuses ja mesinduses

Kõige otsesem on meetme mõju kohustuste puhul, mis vahetult pärast investeerigu tegemist järsult kasvasid, eriti selgelt köögiviljakasvatuses

# {data-background='https://c2.staticflickr.com/4/3852/14202918250_921638aab8_h.jpg'}